ACORDAO-COMPLETO-2352735

ACÓRDÃO 1269/2019 ATA 19/2019 - PLENÁRIO

VISTOS, relatados e discutidos estes autos de Tomada de Contas Especial (TCE) autuada por determinação exarada no Acórdão 1196/2016-TCU-Primeira Câmara, proferido em sede de representação, em razão de irregularidades e de desvio de recursos federais perpetrados na Prefeitura de Conceição-PB, 
ACORDAM os Ministros do Tribunal de Contas da União, reunidos em Sessão Plenária, diante das razões expostas pelo Relator, em:
9.1. considerar revéis Damião Cavalcanti dos Santos, Damião Cristiano de Sousa Lopes, Inácia Maria da Conceição e a empresa São Bento Construções e Serviços Ltda., dando-se prosseguimento ao processo, conforme preceitua o artigo 12, § 3º, da Lei 8.443/1992 c/c. o artigo 202, § 8º, do Regimento Interno do TCU;
 9.2. convalidar a desconsideração da personalidade jurídica da empresa São Bento Construções e Serviços Ltda. (09.356.377/0001-52) , para que seus sócios Damião Cavalcanti dos Santos (CPF XXX.957.884-XX) , Damião Cristiano de Sousa Lopes (CPF XXX.373.174-XX) , Marden Rômulo Lima Mota (CPF XXX.192.573-XX) e Inácia Maria da Conceição (CPF XXX.382.604-XX) sejam responsabilizados pelo débito apontado neste processo;
 9.3. rejeitar as alegações de defesa apresentadas por Vani Leite Braga de Figueiredo, Francisco de Oliveira Braga Neto e Marden Rômulo Lima Mota, tendo em vista que seus argumentos não foram suficientes para descaracterizar as irregularidades descritas na proposta abaixo ou para afastar as suas responsabilidades;
 9.4. julgar irregulares as contas dos responsáveis abaixo relacionados, nos termos dos artigos 1º, inciso I, 16, inciso III, alínea “d”, e 19, caput, da Lei 8.443/1992, imputando a todos eles débito, solidário, na forma abaixo indicada, fixando-lhes o prazo de 15 (quinze) dias para que comprovem perante este Tribunal, em respeito ao artigo 214, inciso III, alínea ‘a’, do Regimento Interno do TCU, o recolhimento da dívida aos cofres do Fundo Nacional de Desenvolvimento da Educação - FNDE, atualizado monetariamente e acrescido dos encargos legais, calculados a partir das datas indicadas até a data do efetivo recolhimento e com o abatimento de valores acaso já satisfeitos, nos termos da legislação vigente:
	Responsáveis solidários:
	Vani Leite Braga de Figueiredo (CPF XXX.909.804-XX) , ex-Prefeita Municipal de Conceição/PB;
	São Bento Construções e Serviços Ltda. (CNPJ 09.356.377/0001-52) , contratada;
	Damião Cavalcanti dos Santos (CPF XXX.957.884-XX) , sócio da empresa contratada;
	Damião Cristiano de Sousa Lopes (CPF XXX.373.174-XX) , sócio da empresa contratada;
	Marden Rômulo Lima Mota (CPF XXX.192.573-XX) , sócio da empresa contratada;
	Inácia Maria da Conceição (CPF XXX.382.604-XX) , sócio da empresa contratada;
	Francisco de Oliveira Braga Neto (CPF XXX.502.304-XX) , filho da ex-Prefeita;
	
Quantificação do débito:
	Datas de Ocorrência
	Valores históricos (R$) 

	6/7/2012
	44.990,31

	14/8/2012
	152.229,91

	27/9/2012
	90.088,87

	31/10/2012
	252.458,89

	12/12/2012
	541.889,14

	Valor atualizado do débito até 09/12/2016: R$ 1.565.729,66
9.5. aplicar, com fundamento no artigo 57 da Lei 8.443/1992 c/c o artigo 267 do Regimento Interno do TCU, multa individual, no valor de R$ 20.000,00 (vinte mil reais) , aos responsáveis Vani Leite Braga de Figueiredo (CPF XXX.909.804-XX) , Francisco de Oliveira Braga Neto (CPF XXX.502.304-XX) , São Bento Construções e Serviços Ltda. (CNPJ 09.356.377/0001-52) , Damião Cavalcanti dos Santos (CPF XXX.957.884-XX) , Damião Cristiano de Sousa Lopes (CPF XXX.373.174-XX) , Marden Rômulo Lima Mota (CPF XXX.192.573-XX) e Inácia Maria da Conceição (CPF XXX.382.604-XX) , fixando o prazo de 15 (quinze) dias, a partir da notificação, para que, nos termos do artigo 214, inciso III, alínea “a”, do Regimento Interno do TCU, comprovem perante este Tribunal o recolhimento aos cofres do Tesouro Nacional do valor atualizado monetariamente desde a data do acórdão até a do efetivo recolhimento, se for pago após o vencimento, na forma da legislação em vigor;
9.6. autorizar, desde logo, a cobrança judicial das dívidas, nos termos do artigo 28, inciso II, da Lei nº 8.443/1992 c/c. o artigo 219, inciso II, do Regimento Interno do TCU, caso não atendida a notificação;
9.7. autorizar, desde logo, com fundamento no artigo 26 da Lei 8.443/1992 c/c o artigo 217 do Regimento Interno do TCU, caso seja do interesse dos responsáveis, o parcelamento da multa em até 36 (trinta e seis) parcelas, incidindo sobre cada uma, corrigida monetariamente, os correspondentes acréscimos legais; sem prejuízo de alertá-los de que, caso optem por essa forma de pagamento, a falta de comprovação do recolhimento de qualquer parcela implicará o vencimento antecipado do saldo devedor, nos termos do artigo 26, parágrafo único, da Lei nº 8.443/1992;
 9.8. considerar graves as infrações cometidas pelos responsáveis Vani Leite Braga de Figueiredo (CPF XXX.909.804-XX) , Francisco de Oliveira Braga Neto (CPF XXX.502.304-XX) , Damião Cavalcanti dos Santos (CPF XXX.957.884-XX) , Damião Cristiano de Sousa Lopes (CPF XXX.373.174-XX) , Marden Rômulo Lima Mota (CPF XXX.192.573-XX) e Inácia Maria da Conceição (CPF XXX.382.604-XX) e os inabilitar para o exercício de cargo em comissão ou função de confiança no âmbito da Administração Pública pelo prazo de cinco anos, nos termos do art. 60 da Lei 8.443/1992;
 9.9. declarar inidônea a empresa São Bento Construções e Serviços Ltda. (CNPJ 09.356.377/0001-52) para participar de licitação na Administração Pública Federal pelo prazo de cinco anos, nos termos do art. 46 da Lei 8.443/1992;
 9.10. recomendar ao Fundo Nacional de Desenvolvimento da Educação - FNDE que, caso opte em terminar a creche, faça prévio levantamento preciso dos serviços adicionais necessários, levando-se em conta o possível aproveitamento do que já fora executado, e exija a realização de nova licitação por parte do Município de Conceição/PB;
 9.11. dar ciência ao Ministério da Educação e ao FNDE acerca desta decisão, informando-lhes que o inteiro teor da deliberação pode ser consultado no endereço www.tcu.gov.br/acordaos; 
 9.12. encaminhar cópia deste acordão ao Procurador-Chefe da Procuradoria da República na Paraíba, nos termos do §3º do art. 16 da Lei 8.443/1992 c/c. o § 7º do art. 209 do Regimento Interno do TCU, para adoção das medidas que entender cabíveis, informando-lhe que o inteiro teor da deliberação pode ser consultado no endereço www.tcu.gov.br/acordaos.

Tomada de contas especial oriunda de representação a respeito de possíveis irregularidades ocorridas na execução de obras para construção de creche, no âmbito do Programa Proinfância.

Município de Conceição-PB

3. Responsáveis: Vani Leite Braga de Figueiredo (CPF XXX.909.804-XX); Francisco de Oliveira Braga Neto (CPF XXX.502.304-XX); São Bento Construções e Serviços Ltda. (CNPJ 09.356.377/0001-52); Damião Cavalcanti dos Santos (CPF XXX.957.884-XX); Marden Rômulo Lima Mota (CPF XXX.192.573-XX); Damião Cristiano de Sousa Lopes (CPF XXX.373.174-XX); Inácia Maria da Conceição (CPF XXX.382.604-XX).

13.1. Ministros presentes: José Mucio Monteiro (Presidente), Benjamin Zymler, Augusto Nardes, Aroldo Cedraz, Raimundo Carreiro (Relator), Ana Arraes, Bruno Dantas e Vital do Rêgo.
13.2. Ministro-Substituto convocado: Marcos Bemquerer Costa.
13.3. Ministro-Substituto presente: Weder de Oliveira.

RAIMUNDO CARREIRO

Transcrevo, de início, a instrução de peça eletrônica 79, lavrada no âmbito da Secretaria no Estado da Paraíba (Sec-PB) , a qual foi endossada pelo Diretor da Subunidade e pelo Titular da Unidade Técnica) (peças 80 e 81) :
“INTRODUÇÃO
Cuidam os autos de Tomada de Contas Especial oriunda de representação formulada pelo atual Prefeito Municipal de Conceição-PB, Sr. José Ivanilson Soares de Lacerda, a respeito de possíveis irregularidades ocorridas na execução de obras contratadas durante a gestão de sua antecessora, Sra. Vani Leite Braga de Figueiredo (peça 1, p. 1-2 - Apenso) .
HISTÓRICO
O referido Prefeito contratou, para execução de perícia técnica, os serviços do engenheiro civil Francisco de Assis Almeida, Crea 160199245/9, e da técnica Nadja Muniz da Costa Ângelo, os quais elaboraram relatórios, datados de 30/1/2013, atestando pagamentos indevidos e inexecução na Construção de creche (Programa Proinfância - PAC202891/2012) e na Construção de quadra escolar (PAC 202225/2011) (peça 1, p. 355 – peça 2, p. 1-11 - Apenso) .
A Construção da quadra escolar (PAC 202225/2011) foi retirada do escopo do processo, uma vez que as questões sobre ela já estão sendo analisadas no âmbito do TC Processo 029.469/2011-2, convertido na TCE Processo 017.705/2016-9, restando, assim, como objeto do processo de representação apenas a construção da creche (Programa Proinfância - PAC202891/2012) .
4.	Acolhida a proposta constante à peça 2 destes autos, o Acórdão 1196/2016-TCU-Primeira Câmara (peça 4) , relatado pelo Ministro José Múcio, conheceu da representação apensa a estes autos, considerou-a procedente, converteu-a na presente tomada de contas especial e determinou a citação dos responsáveis em epígrafe.
5.	Regularmente citados, a instrução de 9/12/2016 emitiu proposta (peça 41) , acolhida por esta unidade técnica (peça 42) , nos seguintes termos:
declarar revéis o Sr. Damião Cavalcanti dos Santos e a sociedade São Bento;
desconsiderar a personalidade jurídica da sociedade São Bento, “para que seu sócio Damião Cavalcanti dos Santos (...) seja responsabilizado pelo débito apontado neste processo” (item 57.2 da instrução à peça 41 – grifo nosso) ;
acolher as alegações de defesa do Sr. Marden Rômulo Lima Mota e julgar regulares suas contas, dando-lhe quitação plena;
rejeitar as alegações de defesa apresentadas pela Srª. Vani Leite Braga de Figueiredo e pelo Sr. Francisco de Oliveira Braga Neto;
julgar irregulares as contas da Srª. Vani Leite Braga de Figueiredo e dos Srs. Francisco de Oliveira Braga Neto e Damião Cavalcanti dos Santos;
condenar as pessoas físicas mencionadas na letra “e”, em solidariedade com a sociedade São Bento, ao pagamento de diversas quantias, correspondente “ao valor integral dos pagamentos efetuados à contratada com recursos federais” (item 12 da instrução à peça 84 do TC Processo 010.529/2013-6) ;
aplicar a sanção prevista no art. 57 da Lei 8.443/1992 à Srª. Vani Leite Braga de Figueiredo, aos Srs. Francisco de Oliveira Braga Neto e Damião Cavalcanti dos Santos, bem como à sociedade São Bento;
inabilitar para o exercício de cargo em comissão ou função de confiança no âmbito da Administração Pública, nos termos do art. 60 da Lei 8.443/1992, a Srª. Vani Leite Braga de Figueiredo e os Srs. Francisco de Oliveira Braga Neto e Damião Cavalcanti dos Santos;
declarar inidônea a sociedade São Bento para participar de licitação na Administração Pública Federal, nos termos do art. 46 da Lei 8.443/1992;
recomendar ao FNDE que, caso opte por terminar a creche, faça prévio levantamento preciso dos serviços adicionais necessários, levando-se em conta o possível aproveitamento do que já fora executado, e exija a realização de nova licitação por parte do Município de Conceição.
6.	Por seu turno, o Ministério Público junto ao TCU (MP/TCU) , dissentindo parcialmente, propôs a adoção das seguintes medidas preliminares por esta unidade técnica (peça 43) :
15. Em preliminar, sugiro que os responsáveis cujos nomes estão destacados nos itens precedentes sejam citados pelo Tribunal, em solidariedade com os demais responsáveis que já estão arrolados nesta TCE, pois o art. 50 do Código Civil, que trata das hipóteses em que pode haver desconsideração da personalidade da pessoa jurídica, não faz distinção quanto ao fato de o sócio ser, ou não, administrador; ou de ter, ou não, assinado documentos pela sociedade para que ocorra sua responsabilização.
16. Além dessa providência, sugere-se que, antes de serem efetivadas as mencionadas citações, seja diligenciada a Junta Comercial do Estado da Paraíba (Jucep/PB) para que seja obtida cópia de todos os atos constitutivos e de alteração societária da sociedade São Bento, para que sejam identificados outros sócios e para que se tenha certeza sobre a participação, ou não, do Sr. Marden Rômulo Lima Mota nessa sociedade.
6.1	As citações sugeridas nos item 15 do Parecer do MP/TCU seriam dos outros dois sócios da Sociedade São Bento: Sr. Damião Cristiano de Sousa Lopes (peça 4 do TC Processo 010.529/2013-6 e peça 39 deste processo) ; e Sra. Inácia Maria da Conceição  (peça 4 do TC Processo 010.529/2013-6) .
6.2	De forma alternativa, caso o Ministro Relator não acolhesse as preliminares, o MP/TCU manifestou sua concordância parcial com a proposta da Secex/PB, sugerindo as seguintes alterações em relação à proposta de encaminhamento que consta do item 57 da instrução à peça 41:
ao invés de acolher as alegações de defesa do Sr. Marden Rômulo Lima Mota e julgar regulares suas contas, excluir a sua responsabilidade, ante a incerteza da sua participação na sociedade São Bento;
incluir o julgamento pela irregularidade das contas da sociedade São Bento Construções e Serviços Ltda, que “se beneficiou com os pagamentos indevidos que foram a ela efetuados pela Prefeitura Municipal de Conceição, mesmo com o objeto do PAC 202891/2012 tendo sido realizado apenas de modo parcial, possivelmente com mão de obra e materiais da própria prefeitura municipal de Conceição”;
7.	O Ministro Relator, em despacho de 1º/2/2017, determinou que esta unidade técnica adotasse as medidas preliminares propostas pelo MP/TCU, transcritas no item anterior (peça 44) .
8.	Em cumprimento, esta unidade técnica encaminhou diligência a Junta Comercial do Estado da Paraíba (Jucep/PB) , solicitando cópia de todos os atos constitutivos e de alteração societária da sociedade São Bento, mediante ofício 0186/2017, de 21/2/2017 (peças 45 e 46) , respondido em 5/4/2017 (peça 47) .
9.	De posse das informações recebidas pela Junta Comercial, o despacho do titular substituto desta unidade técnica determinou e foram realizadas as citações de todos os seguintes responsáveis arrolados no presente processo:
	a) Vani Leite Braga de Figueiredo (CPF XXX.909.804-XX) , ex-Prefeita, representada pelo advogado Anderson Souto Maciel da Costa, mediante Ofício 0414/2017-TCU/SECEX-PB, de 25/4/2017 (peça 50) , conforme aviso de recebimento de 10/5/2017 (peça 59) , tendo permanecido silente;
	b) São Bento Construções e Serviços Ltda. (CNPJ 09.356.377/0001-52) , contratada, mediante Edital 0093/2017-TCU/SECEX-PB, de 11/9/2017 (peça 77) , publicado no DOU de 13/9/2017 (peça 78) , após tentativas frustradas mediante Ofícios-TCU/SECEX-PB 415/2017, de 25/4/2017 (peças 51 e 62) , e 1136/2017, de 13/7/2017 (peças 69 e 73) , tendo permanecido silente;
	c) Damião Cavalcanti dos Santos (CPF XXX.957.884-XX) , sócio da contratada, mediante Edital 0093/2017-TCU/SECEX-PB, de 11/9/2017 (peça 77) , publicado no DOU de 13/9/2017 (peça 78) , após tentativas frustradas mediante Ofícios-TCU/SECEX-PB 416/2017, de 25/4/2017 (peças 52 e 63) , e 1134 e 1135/2017, de 13/7/2017 (peças 67, 68, 70, 71 e 72) , tendo permanecido silente;
	d) Marden Rômulo Lima Mota (CPF XXX.192.573-XX) , sócio da empresa contratada, mediante Ofício 0417/2017-TCU/SECEX-PB, de 25/4/2017 (peça 53) , conforme aviso de recebimento de 11/5/2017 (peça 60) , tendo apresentado as alegações de defesa em 31/5/2017 (peça 64) ;
	e) Inácia Maria da Conceição (CPF XXX.382.604-XX) , sócia da contratada, mediante Ofício 0418/2017-TCU/SECEX-PB, de 25/4/2017 (peça 54) , conforme aviso de recebimento de 11/5/2017 (peça 58) , tendo permanecido silente;
	f) Damião Cristiano de Sousa Lopes (CPF XXX.373.174-XX) , sócio da empresa contratada, mediante Edital 0093/2017-TCU/SECEX-PB, de 11/9/2017 (peça 77) , publicado no DOU de 13/9/2017 (peça 78) , após tentativa frustrada mediante Ofício 419/2017-TCU/SECEX-PB, de 25/4/2017 (peças 55 e 61) , tendo permanecido silente;
	g) Francisco de Oliveira Braga Neto (CPF XXX.502.304-XX) , filho da ex-Prefeita, representado pelo advogado Anderson Souto Maciel da Costa, mediante Ofício 0420/2017-TCU/SECEX-PB, de 25/4/2017 (peça 56) , conforme aviso de recebimento de 10/5/2017 (peça 57) , tendo permanecido silente.
EXAME TÉCNICO
Revelia de Damião Cavalcanti dos Santos, Damião Cristiano de Sousa Lopes, Inácia Maria da Conceição e da empresa São Bento Construções e Serviços Ltda.  
10.	Citados regularmente, preliminarmente em junho de 2016 (peças 32, 33, 37 e 38) e novamente em setembro de 2017 (peças 77 e 78) , os responsáveis São Bento Construções e Serviços Ltda. (CNPJ 09.356.377/0001-52) e Damião Cavalcanti dos Santos (CPF XXX.957.884-XX) , bem como a Sra. Inácia Maria da Conceição, em abril de 2017 (peças 54 e 58) e o Sr. Damião Cristiano de Sousa Lopes, em setembro de 2017 (peças 77 e 78) , não apresentaram alegações de defesa, devendo ser considerados revéis, dando-se prosseguimento ao processo, conforme preceitua o artigo 12, § 3º, da Lei 8.443/1992 c/c. o artigo 202, § 8º, do Regimento Interno do TCU, não afastando, no entanto, a obrigatoriedade da análise dos elementos já constantes dos autos, que podem, inclusive, levar a um juízo favorável ao responsável revel.
10.1	O efeito da revelia não se restringe ao prosseguimento dos atos processuais, como erroneamente se pode inferir do disposto no art. 12, § 3º, da Lei 8.443/1992, vez que esse seguimento constitui decorrência lógica na estipulação legal dos prazos para que as partes produzam os atos de seu interesse. O próprio dispositivo legal citado vai mais além ao dizer que o seguimento dos atos, uma vez configurada a revelia, se dará para todos os efeitos, inclusive para o julgamento pela irregularidade das contas, como se pode facilmente deduzir.
10.2	O comando legal não vai ao extremo de dizer que, com a revelia, presumir-se-ão verdadeiras todas as imputações levantadas no processo contra os responsáveis jurisdicionados a esta Corte, à semelhança do que ocorre no processo civil, onde a revelia do réu opera a presunção da verdade dos fatos narrados pelo autor. Certamente pela maior proximidade com o direito penal, o legislador orgânico, ao não fazer menção expressa a qualquer tipo de presunção, não deixou espaço para o incondicionalismo na avaliação da responsabilidade do agente decorrente de sua eventual revelia. Para tanto, não se pode prescindir da prova existente no processo ou para ele carreada.
10.3	Ao não apresentar sua defesa, os responsáveis, porém, deixam de produzir prova da regular aplicação dos recursos, em afronta às normas que impõem a obrigação legal de, sempre que demandados pelos órgãos de controle, apresentar os documentos que demonstrem a correta utilização das verbas públicas, a exemplo do contido no art. 93 do Decreto-Lei 200/67: “Quem quer que utilize dinheiros públicos terá de justificar seu bom e regular emprego na conformidade das leis, regulamentos e normas emanadas das autoridades administrativas competentes.”
10.4	Neste caso, a documentação constante dos autos não elide os atos irregulares e não permite concluir pela boa e regular aplicação dos recursos. Assim, corroboradas as análises anteriores, propõe-se que sejam julgadas irregulares as contas da empresa São Bento Construções e Serviços Ltda. (CNPJ 09.356.377/0001-52) e dos sócios, Sr. Damião Cavalcanti dos Santos (CPF XXX.957.884-XX) , Sr. Damião Cristiano de Sousa Lopes (CPF XXX.373.174-XX) e Sra. Inácia Maria da Conceição (CPF XXX.382.604-XX) , imputando-lhes débito e aplicando-lhes a multa prevista no art. 57 da Lei 8.443/92, além das sanções dos arts. 46 e 60 da mesma Lei.
10.5	Como já relatado na instrução anterior, para que haja a responsabilização dos sócios da empresa São Bento Construções e Serviços Ltda. (peça 39) , deve-se, antes, desconsiderar a personalidade jurídica da construtora, com espeque no art. 50 do Código Civil c/c o art. 298 do Regimento Interno/TCU e o Acórdão 275/2000-TCU-Plenário, possibilitando assim sua responsabilização, sem, contudo, retirar qualquer responsabilidade da pessoa jurídica.
10.6	Desse modo, adicionalmente deverá ser proposta a desconsideração da personalidade jurídica da empresa São Bento Construções e Serviços Ltda.
Análise das alegações de defesa da Sra. Vani Leite Braga de Figueiredo e do Sr. Francisco de Oliveira Braga Neto
11.	Como não apresentaram novas alegações de defesa após as citações expedidas em maio de 2017 (peças 50, 56, 57 e 59) , permanecem como argumentos de defesa apenas os já apresentados em abril de 2016 (peças 18 e 20) , que eram os mesmos para os dois responsáveis mencionados e teve análise percuciente conjunta emitida na instrução anterior, com a qual concorda-se, nos seguintes termos:
41. ANÁLISE: as defesas apresentadas pelos responsáveis não trouxeram quaisquer elementos que modifiquem as constatações desta Unidade Técnica. Em verdade, as defesas foram realizadas de maneira genérica, sem qualquer documento que comprove o alegado.
42. As defesas sequer trataram do principal ponto do processo, qual seja, a comprovação do nexo causal entre os recursos e os serviços executados, haja vista que a empresa São Bento Construções e Serviços Ltda. (CNPJ 09.356.377/0001-52) não executou tais serviços, por se tratar de empresa de fachada.
43. Com efeito, o fato de a empresa ser fantasma obstaculiza a comprovação da boa e regular aplicação dos recursos, pois se torna impossível afirmar quem, realmente, executou os serviços e qual o verdadeiro destino dado à verba federal utilizada em seu pagamento. 
44. Nesse sentido, vale lembrar que, nos termos da Constituição Federal/1988 (art. 70, parágrafo único) e do Decreto-Lei 200/1967 (art. 93) , o gestor deve prestar contas e demonstrar o bom e regular emprego dos recursos por ele administrados.
45. Segundo a jurisprudência (v. g. Decisão 225/2000-TCU-2ª Câmara e Acórdão 3968/2010-TCU-Primeira Câmara, 1.445/2007-2ª Câmara e 1.031/2011-Plenário) , além do dever legal e constitucional de prestar contas do bom e regular emprego dos recursos públicos recebidos, devem os gestores fazê-lo por meio de documentação que possibilite constatar que eles foram efetivamente utilizados no objeto pactuado, de acordo com os normativos legais e regulamentares vigentes.
46. Assim, a execução dos serviços não comprova a regular aplicação dos recursos federais usados em seu pagamento, devendo provar o administrador que os recursos recebidos foram utilizados para custear ditos serviços, sob pena de presunção de irregularidade na sua aplicação. 
47. Faz-se necessário demonstrar, de forma efetiva, o nexo de causalidade entre as despesas realizadas e os recursos federais recebidos, de acordo com as normas legais e regulamentares vigentes, haja vista que a existência física do objeto pactuado, por si só, não constitui elemento apto a comprovar a regular aplicação dos recursos federais repassados por meio de convênio ou congênere (v.g., Decisão 225/2000 e Acórdão 701/2008-TCU-Segunda Câmara, e Acórdão 1385/2008-TCU-Plenário) . 
48. O ônus imposto ao gestor somente se exaure quando ele consegue demonstrar que os recursos geridos foram, de fato, empregados no fim colimado, de maneira que, havendo dúvidas sobre a correta aplicação, presume-se que o dinheiro fora usado irregularmente, resultando-se, por conseguinte, na existência de débito no valor correspondente.
49. Por último, deve-se dizer que, conforme Operação “Premier” da Polícia Federal, o Sr. Francisco de Oliveira Braga Neto era quem comandava as obras da Prefeitura Municipal de Conceição, real executora dos serviços, razão pela qual deve ser mantida sua responsabilidade, ainda que não tenha assinado documentos relativos à licitação/execução da obra.
50. Desse modo, não devem ser acolhidas as alegações de defesa apresentadas, julgando-se irregulares as contas dos defendentes.
11.1	Ante o exposto, não devem ser acolhidas as alegações de defesa apresentadas, julgando-se irregulares as contas dos responsáveis.
Análise das alegações de defesa do Sr. Marden Rômulo Lima Mota
12.	O Sr. Marden Rômulo Lima Mota apresentou suas alegações de defesa tempestivamente em maio de 2016 (peça 24) e novamente em maio de 2017 (peça 64) , de mesmo teor, que foi assim analisada na instrução anterior:
21. ARGUMENTOS: não possui nenhum conhecimento sobre os fatos apontados nesta TCE, nunca foi sócio da empresa São Bento Construções e Serviços Ltda. e que o único nexo causal que ligaria seu nome aos fatos é o boletim de medição nº 05, onde consta carimbo e assinatura a ele atribuída, mas que, de acordo com o defendente, não é sua, tratando-se de fraude, que pugna ser provada por exame grafotécnico. 
22. Diz ainda que já se manifestou ao Ministério Público Federal sobre a questão das assinaturas, alegando tratar-se de fraude escancarada, de grosseira imitação. Traz aos autos documento apresentado ao MPF (peça 24, p. 7-8) . Afirma, sobre a obra da construção da creche, que não possui conhecimento sobre o contrato e o empreendimento, que não acompanhou a obra, não conhece o espaço físico nem o que nele foi realizado. 
23. Aduz que nunca foi à cidade de Conceição-PB, que nunca assinou qualquer documento referente à obra, incluído qualquer Boletim de Medição. Diz que o aditivo existente na Junta Comercial (peça 24, p. 9-10) , que seria o documento que comprovaria a sua sociedade, também não foi por ele assinado, e que só soube de fato através do Ministério Público Federal, quando convocado para esclarecimentos. 
24. Conclui que não foi responsável técnico em nenhuma das obras da empresa São Bento na Paraíba e pugna pelo acolhimento de suas alegações de defesa, com requisição de perícia grafotécnica para comprovação do afirmado.
25. ANÁLISE: inicialmente, cumpre consignar que, em consulta realizada à base de dados da Receita Federal (peça 39) , não se constatou, em nenhum momento, a participação do Sr. Marden Rômulo Lima Mota como sócio da empresa São Bento Construções e Serviços Ltda. 
26. A obrigatoriedade da pessoa jurídica atualizar seus dados cadastrais junto à Receita Federal (CNPJ) está disposta na Instrução Normativa 1.183, de 19 de agosto de 2011, que em seu artigo 22 dispõe que:
Art. 22. A entidade está obrigada a atualizar no CNPJ qualquer alteração referente aos seus dados cadastrais até o último dia útil do mês subsequente ao de sua ocorrência.
§ 1º No caso de alteração sujeita a registro, o prazo a que se refere o caput é contado a partir da data do registro da alteração no órgão competente.
27. Tal fato, por si só, já causa estranheza e demonstra que a alteração realizada na Junta Comercial servia apenas para atuação da empresa de forma ilegal, uma vez que não eram sequer confirmadas junto à Receita Federal, para que operasse os seus efeitos concernentes às obrigações fiscais e tributárias. A ausência de documentos que traduzam a prática de atos de gestão por parte do defendente também indica que este possivelmente não era sócio de fato da pessoa jurídica em comento.
28. Outro fato relevante é que, apesar da existência de documento onde consta inclusão do Sr. Marden Rômulo Lima Mota como sócio da empresa São Bento Construções e Serviços Ltda., o nome dele surge novamente apenas na 5ª medição da obra, ou seja, não há nenhum documento adicional com sua assinatura, ou qualquer indício da participação dele na gestão da empresa, uma vez que os demais documentos constantes do processo são assinados exclusivamente pelo Sr. Damião Cavalcanti dos Santos, sócio da empresa inscrito no CNPJ da Receita Federal (peça 63, p. 92,93 e 96 – Apenso) .
29. Sobre a 5ª Medição, deve-se ressaltar que nela o nome do Sr. Marden Rômulo não está legível, tratando-se apenas da aposição da letra M, e não de uma assinatura de fato, de modo que é difícil afirmar se houve participação ou não do Sr. Marden Rômulo nesta medição. Apesar de não ser possível afirmar sem um exame grafotécnico, percebe-se que as assinaturas apostas no documento enviado ao MPF e na defesa ofertada (semelhantes entre si) diferem, e muito, daquela constante do documento de inclusão do responsável como sócio da empresa, e também da letra M, aposta na medição nº 5.
30. Apesar de não caber neste processo administrativo a realização de perícia grafotécnica, de modo a comprovar os indícios de falsidade documental – os quais, vale ressaltar, demonstram, por si só, a gravidade das irregularidades aqui tratadas e afasta a boa-fé dos culpados –, entende-se por acolher as alegações de defesa do Sr. Marden Rômulo Lima Mota, posto que, ainda que tivesse assinado a medição de nº 5, não haveria nexo de causalidade entre a conduta praticada e o resultado ilícito.
31. Ora, por ser supostamente integrante da empresa São Bento Construções e Serviços Ltda. (fato controverso) , não cabia a ele a assinatura/atesto dos boletins de medição, tarefa esta que incumbe ao engenheiro da Prefeitura, na condição de fiscal, que verifica o quantitativo construído e realizado, para que seja efetuado o pagamento. 
32. Ademais, nas folhas da medição nº 5 há também a assinatura do Sr. Damião Cavalcanti dos Santos, único sócio da empresa inscrito no CNPJ da Receita Federal, o que leva a crer que a possível assinatura do Sr. Marden não contribuiu, de forma alguma, para a concretização do dano. 
33. O nexo de causalidade é o liame entre o agir do responsável e o resultado. É necessário que se evidencie a correlação entre a conduta e o resultado, demonstrando-se ter agido o agente ao menos com culpa. Ao se retirar hipoteticamente a conduta do responsável (assinatura da medição nº 5) da cadeia de atos praticados, o resultado teria ocorrido, e com a mesma gravidade, o que demonstra a ausência de nexo de causalidade. 
34. Desse modo, propõe-se acolher as alegações de defesa do Sr. Marden Rômulo Lima Mota, julgando-se regulares suas contas.
13.	O MP/TCU, no despacho à peça 43, pronunciou-se no sentido de que não pairavam dúvidas de “que a totalidade dos valores que foram pagos pela prefeitura municipal de Conceição à sociedade São Bento devem retornar ao erário” e de que:
 (...) o art. 50 do Código Civil, que trata das hipóteses em que pode haver desconsideração da personalidade da pessoa jurídica, não faz distinção quanto ao fato de o sócio ser, ou não, administrador; ou de ter, ou não, assinado documentos pela sociedade para que ocorra sua responsabilização.
13.1	Portanto, a responsabilização de todos os sócios da sociedade São Bento independe de suas participações na ocorrência das irregularidades em tela.
13.2	De acordo com o contrato social da Sociedade São Bento e suas alterações, encaminhados pela Junta Comercial do Estado da Paraíba (peça 47) , o Sr. Marden Rômulo Lima Mota foi incluído como sócio mediante 2ª alteração contratual formalizada em 1º/10/2009 (peça 47, p. 18-20) , e assim permaneceu pelo menos até 8/3/2013, quando foi formalizada a 5ª alteração contratual (peça 47, p. 9-11) . Além dos registros na Junta Comercial, reforçam a autenticidade dos documentos os carimbos cartoriais reconhecendo a autenticidade das assinaturas do responsável nas quatro alterações contratuais, nas quais ele consta como sócio.
13.3	 Portanto, ainda que pairem dúvidas quanto à efetiva subscrição do responsável no 5º boletim de medição, não há como afastar a sua condição de sócio da Sociedade São Bento apenas com a sua alegação no sentido de que não assinou as alterações contratuais, quando cópias destes documentos, acostados aos autos pela Junta Comercial, apontam em sentido inverso.
13.4	Ante o exposto, em sentido contrário ao entendimento da instrução anterior, não devem ser acolhidas as alegações de defesa apresentadas, julgando-se irregulares as contas do responsável.
DA BOA-FÉ DOS RESPONSÁVEIS
14.	Inexistem nos autos elementos que demonstrem a existência de boa-fé dos responsáveis Vani Leite Braga de Figueiredo (CPF XXX.909.804-XX) , Francisco de Oliveira Braga Neto (CPF XXX.502.304-XX) , Damião Cavalcanti dos Santos (CPF XXX.957.884-XX) , São Bento Construções e Serviços Ltda. (CNPJ 09.356.377/0001-52) , Damião Cristiano de Sousa Lopes (CPF XXX.373.174-XX) e Inácia Maria da Conceição (CPF XXX.382.604-XX) , tampouco a ocorrência de outros excludentes de culpabilidade. Desse modo, suas contas devem, desde logo, serem julgadas irregulares, nos termos do art. 202, § 6º, do Regimento Interno/TCU, procedendo-se à condenação deles em débito.
DA PRESCRIÇÃO DA PRETENSÃO PUNITIVA
15.	Não ocorreu a prescrição da pretensão punitiva do TCU, conforme Acórdão 1441/2016-TCU-Plenário, que uniformizou a jurisprudência acerca dessa questão, uma vez que os atos em análise foram praticados no exercício de 2012 e o prazo geral de prescrição é aquele indicado no art. 205 do Código Civil, que é de 10 anos, podendo, portanto, serem aplicadas penalidades aos responsáveis.
CONCLUSÃO
16.	Portanto, como relatado no item 10 desta instrução, propõe-se que sejam considerados revéis Damião Cavalcanti dos Santos, Damião Cristiano de Sousa Lopes, Inácia Maria da Conceição e a empresa São Bento Construções e Serviços Ltda., devendo-se desconsiderar a personalidade jurídica desta construtora, com espeque nos art. 50 do Código Civil c/c o art. 298 do Regimento Interno/TCU e o Acórdão 275/2000-TCU-Plenário, julgando-se irregulares as contas dos responsáveis referenciados, imputando-lhes débito e aplicando-lhes a multa prevista no art. 57 da Lei 8.443/1992. 
17.	Como proposto na instrução anterior, adicionalmente, deverá ser declarada inidônea a empresa São Bento Construções e Serviços Ltda. (09.356.377/0001-52) para participar de licitação na Administração Pública Federal, nos termos do art. 46 da Lei 8.443/1992, e serem inabilitados para o exercício de cargo em comissão ou função de confiança no âmbito da Administração Pública Damião Cavalcanti dos Santos, Damião Cristiano de Sousa Lopes, Inácia Maria da Conceição, nos termos do art. 60 da Lei 8.443/1992, por fraudar licitação e receber pagamentos, feitos com recursos federais, por serviços que efetivamente não executou e fornecer documentos para comprovação de despesas fictícias.
18.	Nos mesmos termos contidos na instrução anterior, cuja análise foi reproduzida no item 11 desta instrução, propõe-se ainda o não acolhimento das alegações de defesa da Sra. Vani Leite Braga de Figueiredo e do Sr. Francisco de Oliveira Braga Neto, julgando-se as contas irregulares, imputando-lhes débito e aplicando-lhes a multa prevista no art. 57 da Lei 8.443/92. Além disso, haja vista a gravidade dos fatos, com a contratação da empresa de fachada, por meio de procedimento licitatório fraudulento, a realização de pagamentos a essa empresa por serviços que ela efetivamente não executou, e o uso da documentação dessa empresa (licitação, notas fiscais, recibos etc.) para dar aspecto de legalidade à aplicação dos recursos conveniados, deve haver a aplicação aos dois responsáveis mencionados da sanção prevista no art. 60 da Lei 8.443/1992. 
19.	Por fim, conforme relatado no item 13 desta instrução, propõe-se o não acolhimento das alegações de defesa do Sr. Marden Rômulo Lima Mota, julgando-se as contas irregulares, imputando-lhes débito e aplicando-lhes a multa prevista no art. 57 da Lei 8.443/92, além de ser inabilitado para o exercício de cargo em comissão ou função de confiança no âmbito da Administração Pública, nos termos do art. 60 da Lei 8.443/1992, por fraudar licitação e receber pagamentos, feitos com recursos federais, por serviços que efetivamente não executou e fornecer documentos para comprovação de despesas fictícias.
PROPOSTA DE ENCAMINHAMENTO
20.	Ante todo o exposto, submetemos os autos à consideração superior, propondo:
20.1	considerar revéis Damião Cavalcanti dos Santos, Damião Cristiano de Sousa Lopes, Inácia Maria da Conceição e a empresa São Bento Construções e Serviços Ltda., dando-se prosseguimento ao processo, conforme preceitua o artigo 12, § 3º, da Lei 8.443/1992 c/c. o artigo 202, § 8º, do Regimento Interno do TCU;
20.2	desconsiderar a personalidade jurídica da empresa São Bento Construções e Serviços Ltda. (09.356.377/0001-52) , para que seus sócios Damião Cavalcanti dos Santos (CPF XXX.957.884-XX) , Damião Cristiano de Sousa Lopes (CPF XXX.373.174-XX) , Marden Rômulo Lima Mota (CPF XXX.192.573-XX) e Inácia Maria da Conceição (CPF XXX.382.604-XX) sejam responsabilizados pelo débito apontado neste processo;
20.3	rejeitar as alegações de defesa apresentadas por Vani Leite Braga de Figueiredo, Francisco de Oliveira Braga Neto e Marden Rômulo Lima Mota, tendo em vista que seus argumentos não foram suficientes para descaracterizar as irregularidades descritas na proposta abaixo ou para afastar as suas responsabilidades;
20.4	julgar irregulares as contas dos responsáveis abaixo relacionados, nos termos dos artigos 1º, inciso I, 16, inciso III, alínea “d”, e 19, caput, da Lei 8.443/1992, imputando a todos eles débito, solidário, na forma abaixo indicada, fixando-lhes o prazo de 15 (quinze) dias para que comprovem perante este Tribunal, em respeito ao artigo 214, inciso III, alínea ‘a’, do Regimento Interno do TCU, o recolhimento da dívida aos cofres do Fundo Nacional de Desenvolvimento da Educação - FNDE, atualizado monetariamente e acrescido dos encargos legais, calculados a partir das datas indicadas até a data do efetivo recolhimento e com o abatimento de valores acaso já satisfeitos, nos termos da legislação vigente:
	I- Responsáveis solidários:
	Vani Leite Braga de Figueiredo (CPF XXX.909.804-XX) , ex-Prefeita Municipal de Conceição/PB;
	São Bento Construções e Serviços Ltda. (CNPJ 09.356.377/0001-52) , contratada;
	Damião Cavalcanti dos Santos (CPF XXX.957.884-XX) , sócio da empresa contratada;
	Damião Cristiano de Sousa Lopes (CPF XXX.373.174-XX) , sócio da empresa contratada;
	Marden Rômulo Lima Mota (CPF XXX.192.573-XX) , sócio da empresa contratada;
	Inácia Maria da Conceição (CPF XXX.382.604-XX) , sócio da empresa contratada;
	Francisco de Oliveira Braga Neto (CPF XXX.502.304-XX) , filho da ex-Prefeita;
	II - Ato impugnado: pagamento por serviços não executados e não comprovação da boa e regular aplicação de recursos federais do Convênio PAC 202891/2012, firmado entre a Prefeitura Municipal de Conceição-PB e o Fundo Nacional de Desenvolvimento da Educação-FNDE, para construção de creche, uma vez que não restou comprovado o nexo causal entre tais recursos e os serviços executados, haja vista os indícios de que a empresa São Bento Construções e Serviços Ltda. (CNPJ 09.356.377/0001-52) não executou tais serviços, por se tratar de empresa de fachada.
	III - Condutas:
	a) da ex-Prefeita e seu filho: contratação da empresa de fachada, por meio de procedimento licitatório fraudulento; efetuar pagamento a essa empresa por serviços que ela efetivamente não executou; e usar a documentação dessa empresa (licitação, notas fiscais, recibos etc.) para dar aspecto de legalidade à aplicação dos recursos conveniados;
	b) da empresa São Bento e respectivos sócios: fraudar licitação e receber pagamentos, feitos com recursos federais, por serviços que efetivamente não executou; fornecer documentos para comprovação de despesas fictícias.
	IV - Nexo causal:
	a) em relação a ex-Prefeita e seu filho: recursos federais foram usados, irregularmente, no pagamento de serviços não executados e/ou por serviços que a empresa, contratada irregularmente, não foi quem os executou, acarretando dano ao erário federal. Portanto, o dano em questão é consequência direta da conduta dos responsáveis, que contrataram irregularmente a empresa e pagaram por serviços que ela não executou;
	b) em relação aos sócios da empresa: ao usar a empresa de fachada para fraudar a licitação e receber os pagamentos feitos com recursos federais, sem ter executado os serviços correspondentes, o responsável concorreu e se beneficiou do prejuízo suportado pelo erário;
	c) em relação à empresa: ao fraudar a licitação e receber por serviços não executados, a empresa concorreu e se beneficiou do prejuízo suportado pelo erário federal;
	V - Evidências:  (peças 1-4, 6, 13, 16, 18, 30, 32-33, 63 e 76-83 - Apenso) .
	a) a Controladoria Geral da União - CGU (peça 76, p. 37-40 - Apenso) não encontrou a empresa São Bento Construções e Serviços Ltda. no antigo e no então endereços cadastrados na Receita Federal do Brasil;
	b) a empresa São Bento Construções e Serviços Ltda. nunca registrou obra perante o INSS (CEI) , tampouco possuiu empregados nos exercícios de 2008 (ano de sua criação) , 2009, 2011 e 2012. Em 2010, ela registrou 4 empregados, sendo 1 auxiliar de escritório e 3 serventes de obras, mesmo assim, só durante o segundo semestre, evidenciando que, mesmo em 2010, ela não tinha capacidade operacional para executar os inúmeros contratos firmados com municípios da Paraíba, que lhe renderam no período (2008-2012) R$ 10.560.758,61 (v. peças 16, 18 e 78, p. 53 - Apenso) ;
	c) diálogos telefônicos interceptados na “operação Premier” (peça 78, p. 24-26 - Apenso) , que envolveu a Prefeitura Municipal de Conceição/PB, mostram o Sr. Braguinha (Francisco de Oliveira Braga Neto) , filho da Prefeita, dando orientação para forjamento de contratos trabalhistas, preenchimento de boletins de medição e para pessoas simularem que estavam trabalhando nas obras, a fim de enganar os servidores da CGU que estavam fiscalizando as obras federais objeto do TC Processo 029.469/2011-2;
	d) na mesma fiscalização, a CGU identificou obras sendo realizadas pelos funcionários municipais Manoel Ramalho Lins (MIR) e José Quintino de Magalhães Neto (Zé Quintino ou Quintino) , este último Coordenador Municipal de Fiscalização de Obras (peça 78, p. 27-29 - Apenso) ;
	e) o relatório final da “Operação Premier” (peças 77, p. 138-140, e 78, p. 19-82 - Apenso) concluiu que a própria Prefeitura Municipal de Conceição era que executava as obras, sob o comando do Sr. Francisco Braga de Oliveira Neto, filho da então Prefeita Vani Braga;
	f) a “Operação Premier” colheu indícios de que o sócio da empresa São Bento Construções e Serviços Ltda., Sr. Damião Cavalcanti dos Santos (CPF XXX.957.884-XX - Apenso) , assim que recebia os pagamentos com recursos do ajuste federal, repassava parte aos gestores municipais (peça 77, p. 6, 18-19; peça 78, p. 32-34 e 53-55 - Apenso) ;
	g) o FNDE constatou, em visita in loco, a execução de serviços no importe de R$ 182.843,99, em que pese tenham sido pagos R$ 1.081.657,12 [R$ 1.083.201,86 – R$ 1.544,74 (saldo) ] à empresa São Bento Construções e Serviços Ltda., com recursos federais (peça 30 - Apenso) .
	VI - Dispositivos violados:
	a) em relação à empresa e respectivos sócios: art. 71, inciso II, da Constituição Federal/1988, c/c o art. 93 do Decreto-Lei 200, de 25/2/1967; arts. 1º e 2º da Lei 6.496, de 7/12/1977; art. 3º da Resolução-Confea 425, de 18/12/1998; arts. 216 e 219, §§ 5º e 6º, do Decreto 3.048, de 6/5/1999; art. 876 da Lei 10.406, de 10/1/2002; art. 90 da Lei 8.666, de 21/6/1993;
	b) em relação à ex-Prefeita e seu filho: arts. 37, caput e inciso XXI, e 71, inciso II, da Constituição Federal/1988, c/c. o art. 93 do Decreto-Lei 200, de 25/2/1967; arts. 3º, § 1º, inciso I, 30, §§ 1º, inciso I, e 2º, e 90 da Lei 8.666/93; Súmula 263; art. 20 da Instrução Normativa-STN 1, de 15/1/1997; arts. 62 e 63 da Lei 4.320, de 17/3/1964; arts. 1º e 2º da Lei 6.496, de 7/12/1977; art. 3º da Resolução-Confea 425, de 18/12/1998; arts. 216 e 219, §§ 5º e 6º, do Decreto 3.048, de 6/5/1999.
VII - Quantificação do débito:
	Datas de Ocorrência
	Valores históricos (R$) 

	6/7/2012
	44.990,31

	14/8/2012
	152.229,91

	27/9/2012
	90.088,87

	31/10/2012
	252.458,89

	12/12/2012
	541.889,14

	Valor atualizado do débito até 09/12/2016: R$ 1.565.729,66
20.5	aplicar, com fundamento no artigo 57 da Lei 8.443/1992 c/c o artigo 267 do Regimento Interno do TCU, multa aos responsáveis Vani Leite Braga de Figueiredo (CPF XXX.909.804-XX) , Francisco de Oliveira Braga Neto (CPF XXX.502.304-XX) , São Bento Construções e Serviços Ltda. (CNPJ 09.356.377/0001-52) , Damião Cavalcanti dos Santos (CPF XXX.957.884-XX) , Damião Cristiano de Sousa Lopes (CPF XXX.373.174-XX) , Marden Rômulo Lima Mota (CPF XXX.192.573-XX) e Inácia Maria da Conceição (CPF XXX.382.604-XX) , fixando o prazo de 15 (quinze) dias, a partir da notificação, para que, nos termos do artigo 214, inciso III, alínea “a”, do Regimento Interno do TCU, comprovem perante este Tribunal o recolhimento aos cofres do Tesouro Nacional do valor atualizado monetariamente desde a data do acórdão até a do efetivo recolhimento, se for pago após o vencimento, na forma da legislação em vigor;
20.6	autorizar, desde logo, a cobrança judicial das dívidas, nos termos do artigo 28, inciso II, da Lei nº 8.443/1992 c/c. o artigo 219, inciso II, do Regimento Interno do TCU, caso não atendida a notificação;
20.7	autorizar, desde logo, com fundamento no artigo 26 da Lei 8.443/1992 c/c o artigo 217 do Regimento Interno do TCU, caso seja do interesse dos responsáveis, o parcelamento da multa em até 36 (trinta e seis) parcelas, incidindo sobre cada uma, corrigida monetariamente, os correspondentes acréscimos legais; sem prejuízo de alertá-los de que, caso optem por essa forma de pagamento, a falta de comprovação do recolhimento de qualquer parcela implicará o vencimento antecipado do saldo devedor, nos termos do artigo 26, parágrafo único, da Lei nº 8.443/1992;
20.8	considerar graves as infrações cometidas pelos responsáveis Vani Leite Braga de Figueiredo (CPF XXX.909.804-XX) , Francisco de Oliveira Braga Neto (CPF XXX.502.304-XX) , Damião Cavalcanti dos Santos (CPF XXX.957.884-XX) , Damião Cristiano de Sousa Lopes (CPF XXX.373.174-XX) , Marden Rômulo Lima Mota (CPF XXX.192.573-XX) e Inácia Maria da Conceição (CPF XXX.382.604-XX) e os inabilitar para o exercício de cargo em comissão ou função de confiança no âmbito da Administração Pública, nos termos do art. 60 da Lei 8.443/1992;
20.9	declarar inidônea a empresa São Bento Construções e Serviços Ltda. (CNPJ 09.356.377/0001-52) para participar de licitação na Administração Pública Federal, nos termos do art. 46 da Lei 8.443/1992;
20.10	recomendar ao Fundo Nacional de Desenvolvimento da Educação - FNDE que, caso opte em terminar a creche, faça prévio levantamento preciso dos serviços adicionais necessários, levando-se em conta o possível aproveitamento do que já fora executado, e exija a realização de nova licitação por parte do Município de Conceição/PB;
20.11	dar ciência ao Ministério da Educação e ao FNDE acerca da decisão que vier a ser proferida, informando-lhes que o inteiro teor da deliberação pode ser consultado no endereço www.tcu.gov.br/acordaos; 
20.12	encaminhar cópia do acordão que for adotado ao Procurador-Chefe da Procuradoria da República na Paraíba, nos termos do §3º do art. 16 da Lei 8.443/1992 c/c. o § 7º do art. 209 do Regimento Interno do TCU, para adoção das medidas que entender cabíveis, informando-lhe que o inteiro teor da deliberação pode ser consultado no endereço www.tcu.gov.br/acordaos.”
	O representante do Ministério Público junto ao TCU (MPTCU) , Procurador Sérgio Ricardo Costa Caribé, anui à proposta encaminhada pela unidade técnica (peça 82) :
“Trata-se de Tomada de Contas Especial (TCE) instaurada por força do Acórdão 1196/2016-TCU-Primeira Câmara da relatoria do Ministro José Múcio (peça 4) , oriundo de representação (TC Processo 010.529/2013-6) a respeito de irregularidades e desvio de recursos no âmbito da Prefeitura de Conceição-PB na execução do Termo de Compromisso PAC 202891/2012. O ajuste, relativo ao Programa Proinfância, previa a construção de uma creche no município.
Por meio da deliberação retromencionada, o Tribunal, acolhendo os pareceres emitidos nos autos, determinou a citação solidária dos responsáveis, a saber:
a) Vani Leite Braga de Figueiredo (ex-prefeita) ;
b) Francisco de Oliveira Braga Neto (filho da ex-prefeita) ;
c) São Bento Construções e Serviços Ltda. (empresa contratada) ;
d) Damião Cavalcanti dos Santos e Marden Rômulo Lima Mota (sócios da empresa contratada) .
O FNDE constatou, em visita in loco realizada no município, a execução de serviços no valor de R$ 182.843,99, não obstante ter sido pago o total de R$ 1.081.657,12 à sociedade São Bento Construções e Serviços Ltda., contratada para execução da creche. Ademais, o relatório final da “Operação Premier”, da Polícia Federal, concluiu que a própria Prefeitura Municipal de Conceição executava as obras (TC Processo 010.529/2013-6, peças 77, p. 138-140, e 78, p. 19-82) .
O Sr. Francisco Braga de Oliveira Neto, filho da ex-prefeita, foi responsabilizado em razão das constatações da operação da Polícia Federal, que demonstraram que ele dava orientações para “forjamento de contratos trabalhistas, preenchimento de boletins de medição e para pessoas simularem que estavam trabalhando nas obras, a fim de enganar servidores da CGU que estavam fiscalizando (...) ” (peça 2, p. 4, parágrafo 16) , atuando na coordenação dos negócios e intermediação com as sociedades investigadas.
A citação dos sócios da contratada decorreu da desconsideração da personalidade jurídica da São Bento Construções e Serviços Ltda. em face da caracterização de abuso de direito na utilização da pessoa jurídica e de dano ao erário, tendo em vista os indícios de que se tratava de empresa de fachada (peça 2, p. 5-6) .
Realizadas as citações, apresentaram defesa apenas a ex-prefeita, seu filho e o sócio da contratada, Marden Rômulo Lima Mota (peças 18, 20 e 24) . Após analisar as defesas apresentadas, a Secretaria de Controle Externo no Estado da Paraíba (Secex/PB) propôs acolher as alegações do Sr. Marden Rômulo Lima Mota, julgando regulares suas contas. Quanto aos demais responsáveis (Vani Leite Braga de Figueiredo, Francisco de Oliveira Braga Neto e Damião Cavalcanti dos Santos) , propôs julgar irregulares suas contas, condenando-os, solidariamente à São Bento Construções e Serviços Ltda., ao ressarcimento dos valores pagos à empresa com recursos federais, bem como ao pagamento da multa fundamentada no art. 57 da Lei 8.443/1992. Adicionalmente, propôs inabilitar para o exercício de cargo em comissão ou função de confiança no âmbito da Administração Pública a ex-prefeita, seu filho e o sócio Damião Cavalcanti dos Santos, além de declarar inidônea a sociedade São Bento para participar de licitação na Administração Pública Federal (peça 41, p. 7-10) .
Na oportunidade, manifestei-me por meio do parecer de peça 43, propondo, preliminarmente, diligência à Junta Comercial do Estado da Paraíba para obtenção de todos os atos constitutivos e de alteração societária da companhia São Bento, a fim de identificar outros sócios da empresa. Propus, ainda, a citação de outros dois sócios da contratada já identificados nos autos: Damião Cristiano de Sousa Lopes e Inácia Maria da Conceição. A proposta foi acolhida pelo relator à época, Ministro José Múcio Monteiro (peça 44) .
Realizadas as medidas saneadoras (peças 45-46, 50-56, 67-69 e 77-78) , apenas o Sr. Marden Rômulo Lima Mota apresentou defesa (peça 64) , tendo essa o mesmo teor de sua defesa anterior (peça 24) . 
Em novo exame dos autos, a Secex-PB propõe, em pareceres uniformes, julgar irregulares as contas de todos os responsáveis citados, condenando-os solidariamente ao ressarcimento da integralidade dos valores pagos à contratada, e aplicando-lhes a multa prevista no art. 57 da Lei 8.443/1992. A unidade reitera ainda sua proposta anterior de inabilitar os responsáveis para o exercício de cargo em comissão ou função de confiança no âmbito da Administração Pública e de declarar inidônea a empresa São Bento Construções e Serviços Ltda. para participar de licitação na Administração Pública Federal (peças 79-81) .
De minha parte, ponho-me de acordo com o encaminhamento proposto.
Após a realização das novas citações, não foi trazido aos autos qualquer novo elemento que pudesse comprovar a regularidade da execução do Termo de Compromisso PAC 202891/2012 ou afastar a responsabilidade das pessoas físicas e jurídica ouvidas neste processo.
Como destaquei em meu parecer anterior, vários elementos constantes dos autos evidenciam ser a São Bento Construções e Serviços Ltda. uma empresa de fachada:
relatório da Controladoria Geral da União (CGU) informa que a empresa não foi localizada em visita realizada em seu endereço em outubro de 2011 (TC Processo 010.529/2013-6, peça 76, p. 37-40) ;
nos anos de 2008 (ano de constituição da empresa) , 2009, 2011 e 2012 (ano de ocorrência das irregularidades investigadas neste processo) , a RAIS da empresa evidencia a inexistência de empregados; apenas em 2010 foi declarada a existência de quatro empregados (TC Processo 010.529/2013-6, peça 18) ;
não há registro de obras da empresa no Cadastro Específico do Instituto Nacional do Seguro Social (CEI/INSS) entre 2008 e 2012.
Esses elementos demonstram, como destacado pela Secex-PB, que a contratada “não tinha capacidade operacional para executar os inúmeros contratos firmados com municípios da Paraíba, que lhe renderam no período (2008-2012) R$ 10.560.758,61 (v. peças 16, 18 e 78, p. 53 - Apenso) ” (peça 79, p. 10) .
Além disso, as investigações realizadas pela Polícia Federal no âmbito da “Operação Premier” evidenciaram que as obras eram realizadas por funcionários da própria prefeitura (TC Processo 010.529/2013-6, peças 77, p. 138-140, e 78, p. 19-82) .
Diante desses fatos, não é possível comprovar o nexo de causalidade entre o emprego dos recursos repassados e a execução da obra, o que enseja a imputação de débito e o julgamento pela irregularidade das contas dos responsáveis.
A responsabilidade pelo ressarcimento deve recair sobre a ex-prefeita, Vani Leite Braga de Figueiredo, signatária do termo de compromisso e responsável pela gestão dos recursos. Cabia a ela, por força do que dispõe o art. 70, parágrafo único, da Constituição Federal, fornecer todas as provas da regular aplicação dos recursos sob sua responsabilidade, em conformidade com os normativos vigentes e reiterada jurisprudência do TCU.
Deve responder solidariamente seu filho, Francisco de Oliveira Braga Neto, cuja participação nos desvios foi constatada nas investigações realizadas pela Polícia Federal, como mencionado anteriormente (TC Processo 010.529/2013-6, peça 78, p. 24-26) . Ressalto que o Sr. Francisco de Oliveira Braga Neto foi responsabilizado por esta Corte por condutas análogas em outros processos, entre os quais destaco o TC Processo 017.705/2016-9, no qual foi exarado o Acórdão 1653/2017-TCU-Plenário.
A São Bento Construções e Serviços Ltda., por sua vez, recebeu valores por serviços que não foram por ela prestados, o que atrai sua responsabilização. As evidências de fraude mencionadas neste processo justificam a desconsideração de sua personalidade jurídica e a responsabilização solidária de seus sócios que – à exceção do Sr. Marden – são revéis neste processo.
Analisando o contrato social e alterações contratuais da São Bento Construções e Serviços Ltda., verifica-se que, no ano de 2012, período em que ocorreram os pagamentos (peça 2, p. 2, parágrafo 4) , compunham o quadro societário Damião Cristiano de Sousa Lopes, Inácia Maria da Conceição e Marden Rômulo Lima Mota (peça 47, p. 11-16) .
Quanto ao Sr. Marden Rômulo Lima Mota, à vista dos documentos encaminhados pela Junta Comercial da Paraíba (peça 47) , entendo que não devem prosperar suas alegações de que não seriam autênticas as assinaturas que constam das alterações contratuais da empresa ou as rubricas que constam do boletim da 5ª medição. Sobre esses pontos, compartilho do entendimento da unidade instrutiva de que não é possível afastar sua responsabilidade (peça 79) :
13.2	De acordo com o contrato social da Sociedade São Bento e suas alterações, encaminhados pela Junta Comercial do Estado da Paraíba (peça 47) , o Sr. Marden Rômulo Lima Mota foi incluído como sócio mediante 2ª alteração contratual formalizada em 1º/10/2009 (peça 47, p. 18-20) , e assim permaneceu pelo menos até 8/3/2013, quando foi formalizada a 5ª alteração contratual (peça 47, p. 9-11) . Além dos registros na Junta Comercial, reforçam a autenticidade dos documentos os carimbos cartoriais reconhecendo a autenticidade das assinaturas do responsável nas quatro alterações contratuais, nas quais ele consta como sócio.
13.3	 Portanto, ainda que pairem dúvidas quanto à efetiva subscrição do responsável no 5º boletim de medição, não há como afastar a sua condição de sócio da Sociedade São Bento apenas com a sua alegação no sentido de que não assinou as alterações contratuais, quando cópias destes documentos, acostados aos autos pela Junta Comercial, apontam em sentido inverso. (destacamos) 
Caberia ao responsável produzir provas que corroborassem as alegações lançadas em sua defesa, sendo que, no caso em exame, competiria ao Sr. Marden Rômulo Lima Mota comprovar, por meio de perícia grafotécnica, que as assinaturas que constam das alterações contratuais da São Bento Construções e Serviços Ltda. foram falsificadas.
A jurisprudência deste Tribunal reconhece, de forma expressa, que não cabe à Corte de Contas a realização de perícia, diligência ou outra medida saneadora visando à obtenção de provas para a defesa do responsável. Nesse sentido, os Acórdãos 2.805/2017 e 6.124/2016, ambos da 1ª Câmara, e o Acórdão 5920/2016-TCU-Segunda Câmara:
Acórdão 2805/2017-TCU-Primeira Câmara (Enunciado da Jurisprudência Selecionada) 
“Não cabe ao TCU determinar, a pedido do responsável, a realização de diligência, perícia ou inspeção para a obtenção de provas, uma vez que constitui obrigação da parte apresentar os elementos que entender necessários para a sua defesa.”
Em que pese o Sr. Damião Cavalcanti dos Santos ter ingressado formalmente na sociedade apenas em 8/3/2013 (peça 47, p. 9-10) , verifico que ele atuou como procurador da contratada, como demonstram alguns documentos que constam dos autos, o que também enseja sua responsabilização solidária:
a) recibos relativos às notas fiscais 167 e 174 (TC Processo 010.529/2013-6, peça 1, p. 42 e 43) ;
b) boletim da 5ª medição (TC Processo 010.529/2013-6, peça 1, p. 13-35) .
	Diante do exposto, este membro do Ministério Público de Contas manifesta-se de acordo com o encaminhamento sugerido pela unidade técnica (peças 79-81) .”
                  É o Relatório.

Anderson Souto Maciel da Costa, OAB-PB 18613 (peças 17 e 19)

Procurador Sérgio Ricardo Costa Caribé

TOMADA DE CONTAS ESPECIAL. CITAÇÃO. REVELIA DE ALGUNS RESPONSÁVEIS. REJEIÇÃO DAS ALEGAÇÕES DE DEFESA DE OUTROS. CONVALIDAÇÃO DA DESCONSTITUIÇÃO DA PERSONALIDADE JURÍDICA DE EMPRESA. CITAÇÃO. REVELIA. CONTAS IRREGULARES. DÉBITO. MULTA. DECLARAÇÃO DE INIDONEIDADE DE EMPRESA. INABILITAÇÃO DOS RESPONSÁVEIS PARA O EXERCÍCIO DE CARGO EM COMISSÃO OU FUNÇÃO DE CONFIANÇA NO ÂMBITO DA ADMINISTRAÇÃO PÚBLICA. RECOMENDAÇÃO. CIÊNCIA. ENCAMINHAMENTO.

TOMADA DE CONTAS ESPECIAL (TCE)

Inicialmente, registro que atuo nos presentes autos por força do art. 152 do Regimento Interno do TCU (RI/TCU) .
2.	Trata-se de Tomada de Contas Especial (TCE) autuada por determinação exarada no Acórdão 1196/2016-TCU-Primeira Câmara (relator Ministro José Múcio Monteiro) , proferido em sede de representação (TC Processo 010.529/2013-6) , em razão de irregularidades e de desvio de recursos federais perpetrados na Prefeitura de Conceição-PB. Tais atos irregulares foram cometidos na execução do Termo de Compromisso PAC 202891/2012, no âmbito do Programa Proinfância, cujo objeto era a construção de uma creche no município.
3.	A mencionada representação foi formulada pelo atual Prefeito Municipal de Conceição-PB, Sr. José Ivanilson Soares de Lacerda, a respeito de possíveis irregularidades ocorridas na execução de obras contratadas durante a gestão de sua antecessora, Sra. Vani Leite Braga de Figueiredo.
4.	O total dos recursos repassados à contratada para a construção da creche, sociedade São Bento Construções e Serviços Ltda., foram da ordem de R$ 1.081.657,12. O FNDE verificou, entretanto, em fiscalização realizada no município, que somente R$ 182.843,99 correspondiam aos serviços executadas.  
5.	Além disso, o relatório final da “Operação Premier” da Polícia Federal, conforme destacado nos autos do TC Processo 010.529/2013-6, concluiu que as obras eram executadas pelos funcionários da Prefeitura Municipal de Conceição, sob o comando do Francisco Braga de Oliveira Neto, filho da então Prefeita Vani Braga.  Em outras palavras, a empresa São Bento Construções e Serviços Ltda. recebeu os referidos recursos sem prestar qualquer serviço, configurando-se dano ao erário.
6.	Em vista dos indícios de que a sociedade São Bento era empresa fictícia e que tinha sido usada para dar aparência de licitude à irregularidades perpetradas por Vani Leite Braga de Figueiredo (ex-prefeita) , Francisco Braga de Oliveira Neto (filho da ex-prefeita) , foram citados solidariamente seus sócios, Damião Cavalcanti dos Santos e Marden Rômulo Lima Mota, conforme autorizado no Acórdão 1196/2016-TCU-Primeira Câmara da relatoria do Ministro José Múcio Monteiro.
7.	Vale ressaltar que a responsabilização do Sr. Francisco Braga de Oliveira Neto, filho da ex-prefeita, ficou caracterizada na operação da Polícia Federal “Premier”, registrada nos autos do TC Processo 010.529/2013-6 que deu origem a este processo, na qual ficou demonstrada, em ligação telefônica interceptada pela PF, a sua condução no “forjamento de contratos trabalhistas, preenchimento de boletins de medição e para pessoas simularem que estavam trabalhando nas obras, a fim de enganar servidores da CGU que estavam fiscalizando (...) ”. 
8.	Em suma, o filho da ex-prefeita era o “gerente” dos negócios e representante junto às sociedades empresárias investigadas. Além disso, o Sr. Francisco Braga de Oliveira Neto atuava diretamente nas obras executadas pela Prefeitura Municipal de Conceição e os recursos federais repassados a empresas de fachada, como se verifica na execução do Termo de Compromisso PAC 202891/2012, no âmbito do Programa Proinfância, ora sob exame. 
9.	Regularmente citados solidariamente os responsáveis, a saber, a ex-prefeita, seu filho, a empresa contratada e seus sócios, conforme determinado no decisum referido no item 2 deste Voto, somente apresentaram alegações de defesa Vani Leite Braga de Figueiredo, Francisco Braga de Oliveira Neto e Marden Rômulo Lima Mota. 
10.	Após as análises pertinentes, a então Secretaria de Controle Externo no Estado da Paraíba (Secex/PB) propôs julgar regulares as contas do Sr. Marden Rômulo Lima Mota e irregulares as contas dos demais responsáveis com condenação solidária em débito e aplicação de multa. 
11.	A Secex/PB propôs, ainda, inabilitar para o exercício de cargo em comissão ou função de confiança no âmbito da Administração Pública a ex-prefeita, seu filho e o sócio Damião Cavalcanti dos Santos, bem assim declarar inidônea a sociedade São Bento para participar de licitação na Administração Pública Federal.
12.	A unidade técnica ponderou que, pelas alegações de defesa apresentadas pelo do Sr. Marden Rômulo Lima Mota, não seria possível afirmar com razoável segurança a sua participação nas irregularidades em comento. As alegações de defesa da ex-prefeita e do seu filho foram apresentadas de forma superficial e sem nenhum documento que as amparassem acerca da boa e regular aplicação dos recursos federais repassados àquela municipalidade. 
13.	Aliás, seria de difícil comprovação o liame entre as despesas realizadas e a construção da creche, visto que a Polícia Federal, ao término da operação “Premier”, concluiu que os funcionários da Prefeitura de Conceição executavam todas as obras na gestão da ex-prefeita. A simples execução do objeto não comprova a regular aplicação dos valores repassados pela avença em tela, indicando simplesmente irregularidade no destino desses recursos.
13.	Nessa esteira, foi mantida a responsabilização do Sr. Francisco Braga de Oliveira Neto que, embora não tenha assinado nenhum documento relativo à licitação ou à execução das obras, teve sua conduta irregular comprovada pela PF. A ex-prefeita não procurou demonstrar em sua defesa o nexo de causalidade entre as despesas realizadas e a execução das obras, rejeitando-se as suas alegações.
14.	O representante do MPTCU, Procurador Sérgio Ricardo Costa Caribé, entretanto, entendeu ser necessária “diligência à Junta Comercial do Estado da Paraíba para obtenção de todos os atos constitutivos e de alteração societária da companhia São Bento, a fim de identificar outros sócios da empresa para promover a desconstituição de sua personalidade jurídica em razão do abuso de direito da pessoas jurídica para a prática de irregularidade que culminaram em dano ao erário.
15.	Adicionalmente, propôs a citação de outros sócios da contratada identificados nos autos: Damião Cristiano de Sousa Lopes e Inácia Maria da Conceição.
16.	A proposta do MPTCU foi acolhida pelo então relator, Ministro José Múcio Monteiro, e adotadas as providências pertinentes pela Secex/PB, incluindo a desconsideração da personalidade jurídica da empresa São Bento para citar solidariamente todos os seus sócios, em vista de a sociedade empresária ser empresa fantasma usada para o cometimento dos ilícitos descritos nos autos. 
17.	Vale lembrar que a São Bento participou da fraude à licitação em comento e recebeu pagamentos, feitos com recursos federais, por serviços que efetivamente não executou, além de ter fornecido documentos para comprovação de despesas fictícias.
18.	Feitas novas citações, somente o Sr. Marden Rômulo Lima Mota apresentou alegações de defesa sem acrescentar outros elementos à defesa trazida aos autos anteriormente. A ex-prefeita e seu filho já tinham apresentado suas defesas em momento anterior.
19.	Assim, devem ser considerados revéis Damião Cavalcanti dos Santos, Damião Cristiano de Sousa Lopes, Inácia Maria da Conceição e a empresa São Bento Construções e Serviços Ltda., dando-se prosseguimento ao processo, conforme preceitua o artigo 12, § 3º, da Lei 8.443/1992 c/c. o artigo 202, § 8º, do Regimento Interno do TCU.
 
20.	Após nova análise, a Secex/PB propõe, desta feita, desconsiderar a personalidade jurídica da empresa, julgar irregulares as contas de todos os responsáveis citados, com condenação solidária ao ressarcimento integral dos valores pagos à empresa São Bento, e aplicação de multa. Além disso,  alvitra inabilitar os responsáveis para o exercício de cargo em comissão ou função de confiança no âmbito da Administração Pública,  bem assim declarar inidônea a empresa São Bento Construções e Serviços Ltda. para participar de licitação na Administração Pública Federal.
21.	Feita essa síntese do feito, adoto como minhas razões de decidir as análises e conclusões da Sec-PB, chanceladas pelo MPTCU. Faço, porém, um pequeno ajuste na proposta de encaminhamento da unidade técnica para convalidar a desconstituição da personalidade jurídica da empresa São Bento Construções e Serviços Ltda., que fora autorizada pelo então relator, Ministro José Múcio Monteiro, em despacho de peça 44. 
22.	Não obstante, reproduzo trecho do parecer do Procurador Sérgio Caribé, transcrito no relatório precedente, que sumariza e traz a lume detalhes essenciais para o deslinde da matéria discutida nos autos:
“[...]
12.	Como destaquei em meu parecer anterior, vários elementos constantes dos autos evidenciam ser a São Bento Construções e Serviços Ltda. uma empresa de fachada:
a) relatório da Controladoria Geral da União (CGU) informa que a empresa não foi localizada em visita realizada em seu endereço em outubro de 2011 (TC Processo 010.529/2013-6, peça 76, p. 37-40) ;
b) nos anos de 2008 (ano de constituição da empresa) , 2009, 2011 e 2012 (ano de ocorrência das irregularidades investigadas neste processo) , a RAIS da empresa evidencia a inexistência de empregados; apenas em 2010 foi declarada a existência de quatro empregados (TC Processo 010.529/2013-6, peça 18) ;
c) não há registro de obras da empresa no Cadastro Específico do Instituto Nacional do Seguro Social (CEI/INSS) entre 2008 e 2012.
13.	Esses elementos demonstram, como destacado pela Secex-PB, que a contratada “não tinha capacidade operacional para executar os inúmeros contratos firmados com municípios da Paraíba, que lhe renderam no período (2008-2012) R$ 10.560.758,61 (v. peças 16, 18 e 78, p. 53 - Apenso) ” (peça 79, p. 10) .
14.	Além disso, as investigações realizadas pela Polícia Federal no âmbito da “Operação Premier” evidenciaram que as obras eram realizadas por funcionários da própria prefeitura (TC Processo 010.529/2013-6, peças 77, p. 138-140, e 78, p. 19-82) .
15.	Diante desses fatos, não é possível comprovar o nexo de causalidade entre o emprego dos recursos repassados e a execução da obra, o que enseja a imputação de débito e o julgamento pela irregularidade das contas dos responsáveis.
[...]
19.	Analisando o contrato social e alterações contratuais da São Bento Construções e Serviços Ltda., verifica-se que, no ano de 2012, período em que ocorreram os pagamentos (peça 2, p. 2, parágrafo 4) , compunham o quadro societário Damião Cristiano de Sousa Lopes, Inácia Maria da Conceição e Marden Rômulo Lima Mota (peça 47, p. 11-16) .
20.	Quanto ao Sr. Marden Rômulo Lima Mota, à vista dos documentos encaminhados pela Junta Comercial da Paraíba (peça 47) , entendo que não devem prosperar suas alegações de que não seriam autênticas as assinaturas que constam das alterações contratuais da empresa ou as rubricas que constam do boletim da 5ª medição. Sobre esses pontos, compartilho do entendimento da unidade instrutiva de que não é possível afastar sua responsabilidade (peça 79) :
13.2	De acordo com o contrato social da Sociedade São Bento e suas alterações, encaminhados pela Junta Comercial do Estado da Paraíba (peça 47) , o Sr. Marden Rômulo Lima Mota foi incluído como sócio mediante 2ª alteração contratual formalizada em 1º/10/2009 (peça 47, p. 18-20) , e assim permaneceu pelo menos até 8/3/2013, quando foi formalizada a 5ª alteração contratual (peça 47, p. 9-11) . Além dos registros na Junta Comercial, reforçam a autenticidade dos documentos os carimbos cartoriais reconhecendo a autenticidade das assinaturas do responsável nas quatro alterações contratuais, nas quais ele consta como sócio.
13.3	 Portanto, ainda que pairem dúvidas quanto à efetiva subscrição do responsável no 5º boletim de medição, não há como afastar a sua condição de sócio da Sociedade São Bento apenas com a sua alegação no sentido de que não assinou as alterações contratuais, quando cópias destes documentos, acostados aos autos pela Junta Comercial, apontam em sentido inverso. (destacamos) 
21.	Caberia ao responsável produzir provas que corroborassem as alegações lançadas em sua defesa, sendo que, no caso em exame, competiria ao Sr. Marden Rômulo Lima Mota comprovar, por meio de perícia grafotécnica, que as assinaturas que constam das alterações contratuais da São Bento Construções e Serviços Ltda. foram falsificadas.
22.	A jurisprudência deste Tribunal reconhece, de forma expressa, que não cabe à Corte de Contas a realização de perícia, diligência ou outra medida saneadora visando à obtenção de provas para a defesa do responsável. Nesse sentido, os Acórdãos 2.805/2017 e 6.124/2016, ambos da 1ª Câmara, e o Acórdão 5920/2016-TCU-Segunda Câmara:
Acórdão 2805/2017-TCU-Primeira Câmara (Enunciado da Jurisprudência Selecionada) 
“Não cabe ao TCU determinar, a pedido do responsável, a realização de diligência, perícia ou inspeção para a obtenção de provas, uma vez que constitui obrigação da parte apresentar os elementos que entender necessários para a sua defesa.”
23.	Em que pese o Sr. Damião Cavalcanti dos Santos ter ingressado formalmente na sociedade apenas em 8/3/2013 (peça 47, p. 9-10) , verifico que ele atuou como procurador da contratada, como demonstram alguns documentos que constam dos autos, o que também enseja sua responsabilização solidária:
a) recibos relativos às notas fiscais 167 e 174 (TC Processo 010.529/2013-6, peça 1, p. 42 e 43) ;
b) boletim da 5ª medição (TC Processo 010.529/2013-6, peça 1, p. 13-35) .”
 
 Em face do exposto, Voto por que seja adotado o Acórdão que ora submeto ao escrutínio do Pleno.
TCU, Sala das Sessões Ministro Luciano Brandão Alves de Souza, em 5 de junho de 2019.
RAIMUNDO CARREIRO 
Relator